臺灣臺南地方法院民事判決
110年度訴字第1275號
原      告  凱基商業銀行股份有限公司


法定代理人  魏寶生  
訴訟代理人  蔡佳和  
            方名亮  
            林純伊  
被      告  陳金圳  
            陳秋娥  
            陳秋月  

            陳舒文  
            陳家銘  
            陳正峰  
上列當事人間代位分割遺產事件，本院於民國111年2月10日言詞
辯論終結，判決如下：
    主      文
被告陳舒文、陳家銘、陳正峰應就如附表一所示之不動產辦理繼
承登記。
被代位人陳金圳與被告陳秋娥、陳秋月、陳舒文、陳家銘、陳正
峰就如附表一所示之不動產，應按附表二所示之應繼分比例分割
為分別共有。
原告其餘之訴駁回。
訴訟費用由兩造按如附表三所示比例負擔。
    事實及理由
一、被告均未於言詞辯論期日到場，核無民事訴訟法第386條所
    列各款情形，爰依原告之聲請，由其一造辯論而為判決。
二、原告主張：債務人即被告陳金圳向原告申請現金卡使用，尚
    積欠新臺幣（下同）79,963元及其利息未清償。被告陳金圳
    之母李秀鑾於民國92年11月5日死亡後，遺有如附表一所示
    之不動產（下稱系爭不動產），由其全體繼承人即陳金泉、
    被告陳金圳、陳秋娥、陳秋月繼承而公同共有，嗣陳金泉於
    107年3月4日死亡，其繼承人為被告陳舒文、陳家銘、陳正
    峰（下稱被告陳舒文等3人）。惟被告就系爭不動產迄今仍
    未協議分割，因被告陳金圳怠於請求分割系爭不動產，致原
    告無法就被告陳金圳所繼承之應繼分進行執行而受償，原告
    為保全債權，依民法第242條及第1164條規定，代位被告陳
    金圳請求分割被告公同共有之系爭不動產，請求將系爭不動
    產依如附表二所示被告之應繼分比例分割為分別共有等語。
    並聲明：㈠被告陳舒文等3人應就系爭不動產辦理繼承登記；
    ㈡被告就系爭不動產，應按如附表二所示應繼分比例分割為
    分別共有。
三、被告均未於言詞辯論期日到場，亦未提出書狀作任何聲明或
    陳述。
四、得心證之理由：
  ㈠原告主張被告陳金圳向原告申請現金卡使用，尚積欠79,963
    元及其利息未清償，被告陳金圳之母李秀鑾於92年11月5日
    死亡後，遺有系爭不動產，由其全體繼承人即陳金泉、被告
    陳金圳、陳秋娥、陳秋月繼承而公同共有，嗣陳金泉於107
    年3月4日死亡，其繼承人為被告陳舒文等3人，應繼分如附
    表二所示，被告陳舒文等3人尚未就系爭不動產辦理繼承登
    記之事實，業據原告提出與所述相符之本院98年3月11日南
    院龍98執迅字第11495號債權憑證、系爭不動產第一類謄本
    、被告戶籍謄本為證（見營補卷第19至31頁、本院卷第91至
    97頁），並有臺南市麻豆地政事務所110年9月10日所登記字
    第1100083169號函檢送系爭不動產所有權移轉登記資料、土
    地建物查詢資料在卷可稽（見本院卷第45至69頁、第81頁）
    ；而被告對於原告主張之上開事實，已於相當時期受合法之
    通知，而於言詞辯論期日不到場，亦未提出任何書狀加以爭
    執，依民事訴訟法第280條第3項前段準用同條第1項之規定
    ，應視同自認。是綜合上開證據調查結果，堪信原告之主張
    為真實。
  ㈡按債權人依民法第242條之規定，行使債務人對於第三債務人
    之債權時，係以保全其債權為目的，雖得代位債務人受領第
    三債務人之清償，然其受領清償所得之利益，仍屬債務人所
    有，俾總債權人得均霑之。又按請求分割遺產（共有物）之
    訴，訴訟標的對於全體共有人（即繼承人）必須合一確定，
    屬固有必要共同訴訟，原應由同意分割之繼承人起訴，並以
    反對分割之其他繼承人全體為共同被告，當事人適格始無欠
    缺；惟債權人基於民法第242條規定，代位行使債務人之權
    利，自無再以被代位人（即債務人）為共同被告之餘地。本
    件原告主張被告陳金圳對其負有債務，被告陳金圳繼承李秀
    鑾之系爭不動產後怠於請求分割，為保全原告之債權，代位
    被告陳金圳提起本件訴訟等語，依前開說明，原告以債權人
    之地位，代位被告陳金圳請求辦理繼承登記及分割遺產，自
    無以被告陳金圳為共同被告之必要，原告對被告陳金圳起訴
    ，尚屬無據，此部分應予駁回。
　㈢次按公同關係存續中，各公同共有人，不得請求分割其公同
    共有物；公同共有物之處分及其他之權利行使，除法律另有
    規定外，應得公同共有人全體之同意；繼承人有數人時，在
    分割遺產前，各繼承人對於遺產全部為公同共有；繼承人得
    隨時請求分割遺產。但法律另有規定或契約另有訂定者，不
    在此限。民法第829條、第828條第3項、第1151條及第1164
    條分別定有明文。再按債務人怠於行使其權利時，債權人因
    保全債權，得以自己名義行使其權利，為民法第242條前段
    所明定。此項代位權行使之範圍，就同法第243條但書規定
    旨趣推之，並不以保存行為為限，凡以權利之保存或實行為
    目的之一切審判上或審判外之行為，諸如假扣押、假處分、
    聲請強制執行、實行擔保權、催告、提起訴訟等，債權人皆
    得代位行使(最高法院105年度台上字第1520號判決意旨參照
    )。被告陳金圳積欠原告債務未清償，且別無其他財產足以
    償還債務等情，此有被告陳金圳稅務電子閘門財產所得調件
    明細表可參，足見原告之債權有不能受完全清償之虞，而被
    告陳金圳所繼承之系爭不動產，並無不能分割之情形，亦無
    公同共有存續期間不能分割，或有分管協議之約定，被告陳
    金圳卻怠於行使遺產分割請求，致陷於無資力，原告為保全
    債權之必要，依民法第242條之規定，代位被告陳金圳訴請
    分割系爭不動產，為有理由，應予准許。
　㈣再按因繼承、強制執行、徵收、法院之判決或其他非因法律
    行為，於登記前已取得不動產物權者，應經登記，始得處分
    其物權，民法第759條定有明文。又繼承人有數人時，在分
    割遺產前，各繼承人對於遺產全部為公同共有，民法第1151
    條亦有明定。而繼承人請求分割該公同共有之遺產，性質上
    為處分行為，如係不動產，依民法第759條規定，於未辦妥
    繼承登記前，不得為之（最高法院103年度台上字第2108號
    、105年度台上字第1525號判決意旨參照）。系爭不動產現
    登記為陳金泉、被告陳秋娥、陳金圳、陳秋月公同共有，有
    系爭不動產第一類謄本可參，然陳金泉已於107年3月4日死
    亡，其繼承人即被告陳舒文等3人尚未辦理繼承登記等情，
    業如前述，揆諸上開說明，原告代位被告陳金圳訴請被告陳
    舒文等3人就系爭不動產辦理繼承登記，即屬有據，應予准
    許。
　㈤復按裁判分割共有物訴訟，為形式之形成訴訟，其事件本質
    為非訟事件，究依何種方式為適當，法院有自由裁量之權，
    並應斟酌當事人之聲明、共有物之性質、經濟效用及全體共
    有人之利益等情事公平決之，不受當事人聲明之拘束，惟應
    斟酌共有人之利害關係、共有物之性質、價格及利用效益等
    情事，以謀分割方法之公平適當。再者，公同關係存續中，
    各公同共有人，不得請求分割其公同共有物；公同共有之關
    係，自公同關係終止，或因公同共有物之讓與而消滅，民法
    第829條、第830條第1項固有規定，惟在公同共有遺產分割
    自由之原則下，民法第1164條規定所稱繼承人「得隨時請求
    分割」遺產，依民法第829條及第830條第1項規定觀之，自
    應解為包含請求終止公同共有關係在內，俾繼承人之公同共
    有關係歸於消滅而成為分別共有，始不致與民法第829條所
    定之旨趣相左，庶不失繼承人得隨時請求分割遺產之立法本
    旨（最高法院93年度台上字第2609號判決意旨參照）。換言
    之，終止遺產之公同共有關係，既應以分割方式為之，將遺
    產之公同共有關係終止改為分別共有關係，性質上自亦屬分
    割遺產方法之一。本院審酌本件原告主張系爭不動產應按被
    告如附表二所示之應繼分比例予以分割為分別共有，此分割
    方案僅係將公同共有改為分別共有，並不損及各共有人之利
    益，況各共有人若取得分別共有，對於所分得之應有部分均
    得自由單獨處分、設定負擔，可避免公同共有關係久延致影
    響彼此權益，倘被告希望保留本件李秀鑾之遺產，於被告陳
    金圳出售其就系爭不動產之應有部分時，依土地法第34條之
    1第4項之規定，有以同一價格優先承購之權利存在，其餘被
    告如行使優先承購權，仍可保留系爭不動產之完整性。從而
    ，本院審酌系爭不動產之性質、經濟效用、共有人利益、公
    平性等因素，認系爭不動產按如附表二所示被告應繼分比例
    分割為分別共有，尚屬適當。
四、綜上所述，原告依民法第242條、第1164條前段之規定，代
    位請求被告陳舒文等3人就系爭不動產辦理繼承登記，被代
    位人陳金圳與被告陳秋娥、陳秋月、陳舒文、陳家銘、陳正
    峰就系爭不動產，應按附表二所示之應繼分比例分割為分別
    共有，為有理由，應予准許，逾此部分之請求，則屬無據，
    應予駁回。
五、末按各當事人一部勝訴、一部敗訴者，其訴訟費用，由法院
    酌量情形，命兩造以比例分擔；因共有物分割、經界或其他
    性質上類似之事件涉訟，由敗訴當事人負擔訴訟費用顯失公
    平者，法院得酌量情形，命勝訴之當事人負擔其一部；共同
    訴訟人，按其人數，平均分擔訴訟費用。但共同訴訟人於訴
    訟之利害關係顯有差異者，法院得酌量其利害關係之比例，
    命分別負擔，民事訴訟法第79條、第80條之1、第85條第1項
    分別定有明文。本件原告請求被告陳舒文等3人辦理繼承登
    記部分，乃為達成代位被告陳金圳行使遺產分割請求權之目
    的，則本件訴訟利害關係之比例，應依請求分割遺產之訴之
    利害關係定之。而裁判分割遺產為形成訴訟，法院決定遺產
    分割之方法時，應斟酌何種分割方法較能增進共有物之經濟
    效益，並兼顧兩造之利益，以決定適當之分割方法，不受原
    告聲明之拘束，亦不因何造起訴而有不同。而原告係以自己
    名義主張代位權，以保全債權為目的而行使其債務人即陳金
    圳之遺產分割請求權，則原告與被告之間實互蒙其利，而應
    由原告按被代位者陳金圳之應繼分比例分擔訴訟費用，較為
    公允，爰酌定本件訴訟費用之負擔如附表三所示。 
六、訴訟費用負擔之依據：依民事訴訟法第79條、第80條之1、
    第85條第1項但書。
中　　華　　民　　國   111    年    2    月     25    日
                  民事第二庭     法  官  余玟慧
以上正本係照原本作成　　　　　　　　　
如對本判決上訴，須於判決送達後20日內向本院提出上訴狀。如
委任律師提起上訴者，應一併繳納上訴審裁判費。
附表一：被繼承人李秀鑾之遺產
編號 土   地 權 利 範 圍 1 臺南市○○區○○段000地號 全部 2 臺南市○○區○○段00000地號 3分之2 
附表二：
編號 繼承人 應繼分比例 1 陳金圳(被代位人) 4分之1 2 陳秋娥(被告) 4分之1 3 陳秋月(被告) 4分之1 4 陳舒文(被告) 12分之1 5 陳家銘(被告) 12分之1 6 陳正峰(被告) 12分之1 
附表三：
編號 當事人 訴訟費用負擔比例 1 原告 4分之1 2 陳秋娥(被告) 4分之1 3 陳秋月(被告) 4分之1 4 陳舒文(被告) 12分之1 5 陳家銘(被告) 12分之1 6 陳正峰(被告) 12分之1 
中　　華　　民　　國　　111 　年　　3 　　月　　3 　　日
                                  書記官  于子寧